【裁判字號】    99,台上,3838
【裁判日期】    990618
【裁判案由】    殺人未遂
【裁判全文】
最高法院刑事判決            九十九年度台上字第三八三八號
上  訴  人  甲○○
選任辯護人  蔡長佑律師
上列上訴人因殺人未遂案件，不服台灣高等法院高雄分院中華民
國九十八年十二月三十一日第二審判決（九十八年度上訴字第八
七六號，起訴案號：台灣高雄地方法院檢察署九十七年度偵字第
二六二三三號），提起上訴，本院判決如下：
    主  文
上訴駁回。
    理  由
按刑事訴訟法第三百七十七條規定，上訴於第三審法院，非以判
決違背法令為理由，不得為之。是提起第三審上訴，應以原判決
違背法令為理由，係屬法定要件。如果上訴理由書狀並未依據卷
內訴訟資料，具體指摘原判決不適用何種法則或如何適用不當，
或所指摘原判決違法情事，顯與法律規定得為第三審上訴理由之
違法情形，不相適合時，均應認其上訴為違背法律上之程式，予
以駁回。本件原判決已明依憑證人即被害人乙○○、目擊證人
林清堂於警詢、檢察官訊問時及第一審之證述，佐以上訴人甲○
○於警詢、檢察官訊問時及第一審、原審之供述，並有現場照片
、診斷證明書、病歷資料、財團法人私立高雄醫學大學附設中和
紀念醫院函等在卷可稽。又審酌被害人受有左後胸穿刺傷深及左
肺、大量血胸、左側第七、八肋骨骨折、右腋下切割傷之傷害，
有生命危險，經送醫接受緊急手術修補破裂之肺臟，始倖免於難
。而上訴人持用之菜刀，其刀刃鋒利，全長約二十五公分，以之
刺擊人體重要器官所在之軀幹部位，極易造成死亡之結果，為一
般常識，上訴人對此應有認識，其猶以之自被害人後方猛力刺入
背部深及肺臟，並追殺被害人，再砍中第二刀等情，足認上訴人
有殺人之故意等情，資以認定上訴人有原判決事實欄所記載之犯
罪事實。對於上訴人所辯：伊僅有傷害被害人而無殺人之故意云
云，何以不足採取，亦已憑卷內證據資料，於理由內詳為指駁說
明。並明上訴人有原判決事實欄所載之犯罪前科，經判處罪刑
確定，並執行完畢等情，有卷附台灣高等法院被告（甲○○）前
案紀錄表可憑。上訴人受有期徒刑之執行完畢後，五年以內故意
再犯有期徒刑以上之刑法第二百七十一條第二項、第一項之殺人
未遂罪，應依刑法第四十七條第一項之規定，論以累犯，並加重
其刑（法定本刑為死刑、無期徒刑部分，依法不予加重）；上訴
人已著手實行殺人之行為，未生被害人死亡之結果，為未遂犯，
爰依刑法第二十五條第二項之規定，予以減輕其刑，並先加後減
。因而維持第一審論以上訴人殺人未遂之罪（累犯），量處有期
徒刑六年之科刑判決，駁回上訴人在第二審之上訴。原判決已
明所憑之證據及其認定之理由，所為論斷與卷內證據資料相符，
從形式上觀察，並無何違背法令之情形存在。上訴意旨略以：(一)
上訴人純粹係受被害人言語刺激，心生不滿，意欲傷害被害人洩
憤而已，並無殺害被害人之動機，亦無殺人之故意。又上訴人雖
刺擊被害人二刀，但第二刀僅傷及被害人之皮肉，若上訴人有殺
人之故意，必當持續朝被害人之致命部位砍殺，上訴人既自行罷
手離開，足認上訴人並無殺人之故意甚明。原判決未能詳為調查
、審酌上訴人是否果真朝被害人身體致命部位刺擊，而非於行進
間所為致誤中被害人之肺部要害？即以上訴人刺中被害人之肺部
為由，遽認上訴人有殺人之故意，有應於審判期日調查之證據而
未予調查之違法。(二)上訴人係自行停止殺害被害人，應成立中止
未遂。原判決未就此予以調查、審酌，有應於審判期日調查之證
據而未予調查之違誤。(三)上訴人係於飲用二瓶酒精濃度高達百分
之五八之高梁酒後，始出手攻擊被害人。上訴人於行為時之精神
狀態如何？已否達於無法辨識其行為違法或辨識行為違法之能力
顯著降低之程度？有無刑法第十九條第一項、第二項有關行為不
罰或減輕其刑規定之適用？均有調查之必要。乃原審未能詳為調
查、審酌，僅以上訴人事後於警詢、檢察官訊問時及第一審均能
明確供述經過情形，即率認上訴人行為時並無精神障礙或其他心
智缺陷之情形，難認妥適。(四)上訴人係因被害人請求之和解金額
過於龐大，始未能與被害人達成民事和解，並非無意和解，請求
從輕量刑云云。經查：(一)證據之取捨與證據之證明力如何，均屬
事實審法院得裁量、判斷之職權；苟其此項裁量、判斷，並不悖
乎經驗法則或論理法則，又已於判決內論述其何以作此判斷之心
證理由者，即不得任意指摘其為違法，據為提起第三審上訴之合
法理由。查(1)原判決認定上訴人有殺人之直接故意等情，已詳為
說明所憑之證據及其認定之理由（見原判決第五至七頁）。審以
上訴人倘非蓄意猛力朝被害人之背部要害部位刺擊，而係失準誤
中，於一般情形，被害人所受力道尚屬有限，應不致於造成左後
胸穿刺傷深及左肺、大量血胸、左側第七、八肋骨骨折之嚴重傷
害。至於上訴人與被害人並無深仇大恨，僅刺擊被害人二刀，未
再持續追殺被害人，係屬上訴人殺人行為情狀之範疇，而與認定
上訴人有無殺人之故意，並無直接關聯。原判決所為論說明，
難認與事理有違，於法並無不合。(2)原判決係審酌上訴人於警詢
、檢察官訊問時及第一審，均能明確供述其砍殺被害人之經過情
形；上訴人與被害人發生衝突後，能夠先至卡拉ＯＫ店內廚房拿
取菜刀，再到店外自後追殺被害人；於殺傷被害人後，復以電擊
棒攻擊林清堂，並自己搭乘營業小客車離開現場等事證，據以認
定上訴人雖有飲用二小瓶高梁酒，但其於殺傷被害人時，並未達
於不能辨識其行為違法或欠缺依其辨識而行為之能力，或辨識其
行為違法或依其辨識而行為之能力，顯著降低之程度等情（見原
判決第七頁），尚與事理不悖，係原審採證、認事職權之適法行
使，並無不合。又原判決為此認定，已就卷內相關事證，詳為調
查、審酌，並無上訴意旨所指調查職責未盡之違法可言。(二)刑法
上所謂中止未遂，依刑法第二十七條第一項前段之規定，係指行
為人已著手於犯罪之實行，而因己意中止或防止其結果之發生，
因之未發生犯罪之結果而言。倘行為人已著手於犯罪行為之實行
，並有發生犯罪結果之危險，而於結果尚未發生前，僅因己意消
極停止犯罪行為，然未採取防止結果發生之積極行為，而係另有
第三人之行為，致未發生犯罪結果，仍屬因外力介入而致犯罪未
遂之普通未遂即障礙未遂，而非中止未遂。依原判決認定之犯罪
事實，上訴人係於已著手殺傷被害人，不能確知被害人是否傷重
死亡之際，自行罷手離開，已難認上訴人有自己中止殺人行為之
意思；上訴人亦無防止被害人死亡結果發生之積極行為，係林清
堂將被害人送醫治療，始倖免於難，自不屬中止未遂。又稽之卷
內資料，上訴人及其選任辯護人於第一審、原審均未主張上訴人
應成立中止未遂，原審因而未就上訴人是否成立中止未遂等情，
予以調查、審酌，難認有上訴意旨所指調查職責未盡之違誤。上
訴意旨仍執前詞，或再為事實上之爭執，或徒憑己見，就原審調
查、取捨證據與判斷其證明力之適法行使，及判決內已明白論斷
之事項，任意指摘為違法，核均非適法之上訴第三審理由。應認
其上訴為違背法律上之程式，予以駁回。又本件上訴既屬不合法
，而應從程序上予以駁回，上訴意旨請求從輕量刑一節，自屬無
從審酌，併予指明。
據上論結，應依刑事訴訟法第三百九十五條前段，判決如主文。
中    華    民    國  九十九  年    六    月   十八   日
                      最高法院刑事第十二庭
                          審判長法官  黃  一  鑫
                                法官  張  春  福
                                法官  林  勤  純
                                法官  李  錦  樑
                                法官  陳  國  文
本件正本證明與原本無異
                                      書  記  官
中    華    民    國  九十九  年    六    月  二十四  日
                                                      K

司法院資訊處製作；財團法人民間司法改革基金會備份。
